最　高　行　政　法　院　判　決
　　　　　　　　　　　　　94年度判字第01180號
上　訴　人　丁○○
送達代收人　甲○○
被 上訴 人　內政部警政署
代　表　人　丙○○
送達代收人　乙○○
上列當事人間因居留事件事件，上訴人對於中華民國93年2月12
日臺北高等行政法院91年度訴字第2571號判決，提起上訴，本院
判決如下：
　　主  文
上訴駁回。
上訴審訴訟費用由上訴人負擔。
　　理  由
一、上訴人稱其為喪失馬來西亞國籍之無國籍人士，自民國（下
    同）八十九年初數次以書面郵寄申請辦理無國籍外僑居留證
    ，嗣經台中市警察局分別以八十九年六月二十一日中市警外
    字第二八四三０號及同年八月二十五日中市警外字第四五四
    二二號函復上訴人略以，入出國及移民法第十六條第二項有
    關無國籍人申請居留之規定，係適用該法施行前已入國之泰
    國、緬甸或印尼地區無國籍之人士，上訴人非為上述三地區
    之無國籍人士，無法適用本條文之規定申請外僑居留證等語
    。上訴人復於九十年五月三十一日再次向台中市警察局申請
    ，並增加理由主張其符合入出國及移民法第二十四條第二款
    之申請資格，惟該局遲延未為處理，上訴人乃於九十年八月
    八日依訴願法第二條規定，提起訴願，訴願中，台中市警察
    局以九十一年四月十六日中市警外字第０九一０００六一七
    四號函答覆否准其申請，內政部乃以行政處分既已作成，而
    決定駁回其訴願，其遂提起行政訴訟。
二、本件上訴人在原審起訴主張：本件上訴人於九十年五月三十
    一日以書面郵寄向台中市警察局申請，因該局已逾二個月未
    為任何作為，上訴人遂於九十年八月八日提起訴願。又「依
    法行政」乃法治原則之鐵律，被上訴人對於行政權之運作是
    否符合一般法律原則之基本要求，負有嚴格之審查義務。台
    中市警察局之「應作為而不作為」，剝奪上訴人之權益，亦
    不符入出國及移民法之相關規定，且上訴人家庭遭逢變故，
    返回馬來西亞可能惹上黑道之麻煩，是被上訴人所為處分顯
    有違誤。求為撤銷訴願決定（未聲明撤銷原處分），並命被
    上訴人作出核准上訴人外僑居留證申請之行政處分之判決。
三、被上訴人則以：上訴人原係於六十九年以馬來西亞僑生身分
    回國就學，並以就學為由申請外僑居留證在台居留，效期至
    七十四年一月八日止，惟上訴人於居留效期屆滿後並未依規
    定離境，雖其以家庭遭逢變故，返回馬來西亞可能惹上黑道
    之麻煩等為由，但此純屬上訴人主觀之臆測，並不得以此免
    除其出境之義務，故上訴人迄今仍處於非法居留之狀態。上
    訴人嗣認為其符合入出國及移民法第二十四條第二款之申請
    資格，惟按入出國及移民法第二十四條第二款規定：喪失原
    國籍尚未取得我國國籍者，應於事實發生之翌日起十五日內
    申請外僑居留證，係針對符合取得我國國籍之規定且有意願
    取得我國國籍者，於其放棄原有國籍而尚未辦妥取得我國國
    籍前，為避免其因喪失原國籍而影響其權益，故准其辦理外
    僑居留證，其前提是該外國人必須係在合法居、停留之狀態
    下放棄其國籍，該規定係屬取得我國國籍前之過渡性措施，
    其最終目的係歸化我國國籍。第查上訴人雖聲稱其已放棄馬
    來西亞國籍，但並未表示其係為取得我國國籍而放棄，亦不
    見其有任何申請取得我國國籍之作為，且其自七十四年一月
    九日起即屬在華非法居留，如欲在我國居留，依規定應先出
    境後，再申請居留簽證入境，始為合法。如任令非法者可就
    地合法，則守法者將無任何保障，法律之威信將不存矣。其
    次，上訴人原係以馬來西亞僑生身分回國就學，既為僑生（
    即華僑學生），本即具有中華民國國籍，僅入境當時係持馬
    來西亞護照，故即使其放棄馬來西亞國籍，仍具有中華民國
    國籍，要無因此而成為無國籍之理，其欲以無國籍人之身分
    申請居留顯不合理。上訴人既不符合入出國及移民法第十六
    條第二項，亦不符合第二十四條第二款規定，台中市警察局
    否准其申請，洵有理由。而上訴人謂其願意依同法第五十九
    條繳納逾期居留之罰鍰並辦理外僑居留證，惟查該法第五十
    九條之罰鍰係屬行政秩序罰性質，係針對違反居、停留期限
    ，未按期出境者之處罰，被處罰者仍負有出境之義務，不因
    被處罰後而取得合法居、停留之資格。上訴人目前係屬非法
    居留，不得就地申請合法居留，而其喪失馬來西亞國籍之文
    件並未依規定辦理驗證，難以辨識其真偽，且其係回國升學
    僑生，依理本具有我國國籍，即使其已喪失馬來西亞國籍，
    仍具我國國籍，亦不得依入出國及移民法第二十四條第二款
    ，以無國籍人士身分申請居留，本件上訴人之訴顯無理由等
    語，資為抗辯。
四、原審判決駁回上訴人之訴，其理由略以：上訴人雖主張其適
    用入出國及移民法第十六條第二項有關無國籍人申請居留之
    規定，惟查入出國及移民法第十六條第二項適用之對象為該
    法施行前已入國之泰國緬甸或印尼地區無國籍之人士，上訴
    人並非上述三地區之無國籍人士，自無適用之餘地。又查上
    訴人復主張其符合入出國及移民法第二十四條第一項第二款
    之申請資格，然查該條之規定係以合法居、停留為前提，上
    訴人自承其喪失馬來西亞國籍多年，顯已逾該法條於事實發
    生之翌日起十五日內申請外僑居留證之規定，是上訴人之情
    形自不符該規定甚明，參以上訴人係以僑生身分來台就學，
    縱放棄馬來西亞國籍，亦仍具中華民國國籍，自仍無以無國
    籍人身分申請居留規定之適用等情，故被上訴人予以否准其
    居留之申請，即非無據。從而被上訴人以上訴人並非無國籍
    人士，無法適用入出國及移民法第十六條第二項及第二十四
    條第一項第二款之規定，而予以否准其居留之申請，揆諸入
    出國及移民法第十六條第二項及第二十四條第一項規定，並
    無違誤，訴願決定予以維持，亦無不合，上訴人之訴難認有
    理由，自應予以駁回。又上訴人訴之聲明第二項請求判令被
    上訴人作出核准上訴人外僑居留證申請之行政處分部分，因
    其訴訟業經駁回，已如上述，失所附麗，亦應併予駁回。
五、本件上訴意旨略謂：行政機關若能任意增加審核條件，則與
    五院分立原則、法律預知性原則、法律保留原則、民主法治
    國原則、依法行政原則有牴觸。又法律之基本精神在於解決
    相關事務，按入出國及移民法之規定，上訴人為無國籍人士
    ，且已逾期居留多年，應依相關罰則辦理後，再依法辦理無
    國籍居留證，被上訴人不得以各種非法律規範之但書為由，
    剝奪其合法權益。入出國及移民法第十六條第二項並未限定
    不許可來自其餘地區無國籍人民之居留，即並非限於來自印
    尼、泰國、緬甸三國之居民。被上訴人及原審判決認定上訴
    人並非上述三地區之無國籍人士，無適用該條之餘地云云，
    為擴大解釋，於法無據；從入出國及移民法與其施行細則之
    相關條文中，並未有「此以合法居、停留為前題」之字眼或
    涵義在內，被上訴人及原審法院以此為由，否准上訴人之申
    請，有擴大解釋法律之疑慮，並有違前述五大原則；依入出
    國及移民法第六十七條規定，持外國護照入國者，以外國人
    論，上訴人持馬來西亞護照入境，自以馬來西亞人之身分在
    台灣居停留，嗣馬來西亞政府於八十九年四月二十六日核發
    上訴人「喪失馬來西亞國籍證明書」，則上訴人自然成為「
    無國籍人士」，且上訴人並未持有任何可證明其具有中華民
    國國籍之身分證明文件，被上訴人係如何認定上訴人具中華
    民國國籍？至今未提出任何證據，而內政部已表示無法認定
    上訴人具有中華民國國籍。原審法院僅依其證詞便判定上訴
    人具中華民國國籍，亦有失識之處；且上訴人於原審所提出
    之聯合國「關於無國籍人地位的公約」，原審法院並未加以
    審核。請求廢棄原判決，並撤銷原處分及訴願決定等語。
六、本院查：
  (一)按「本法施行前已入國之泰國、緬甸或印尼地區無國籍人民
    ，應許可其居留」，入出國及移民法第十六條第二項定有明
    文。揆諸法律條文明示其一者，排除其他之法理，上開法條
    既採列舉方式，僅規定該法施行前已入國之泰國、緬甸或印
    尼地區無國籍人民始應許可其居留，則主管機關即不得援引
    此法條規定許可來自其他地區之無國籍人民居留。如認為來
    自其他地區之無國籍人民亦得援引此法條規定申請許可居留
    ，反而是逾越法條文義涵攝範圍，有適用法律不當之違法。
    上訴人既非來自上述三地區之無國籍人民，自無適用此法條
    規定之餘地。惟來自泰國、緬甸或印尼以外地區之無國籍人
    民，並非完全不應許可其居留，只是不能援引上開法條規定
    許可其居留而已，如其符合其他法令規定，自無不許可居留
    之理。此觀入出國及移民法第21條第2項（針對外國人）：
    「主管機關得衡酌國家利益，依國家、地區擬訂前項每年申
    請在我國居留之配額，報請行政院核定後公告之。但因投資
    、受聘僱工作或就學而居留者，不在此限」、第33條：「外
    國人停留、居留及永久居留辦法，由主管機關定之」，及同
    法施行細則第38條：「本法所稱外國人，包括無國籍人民」
    、第39條：「外交部及駐外館處受理外國人申請在我國居留
    簽證之案件，應在本法第二十一條第二項規定之配額內核發
    ；如有疑問，應先送請移民署核復。外交部及駐外館處核發
    簽證後，應將簽證表副本連同相關文件送移民署」等規定自
    明。
  (二)次按解釋法律，應就法律整體所表現之關連意義為判斷，而
    非拘泥於特定法條之文字，尤忌斷章取義。入出國及移民法
    第21條第1項、第22條第1項既分別規定：「外國人持停留、
    居留簽證之有效護照或旅行證件，經主管機關查驗許可入國
    後，取得停留、居留資格」、「外國人取得居留資格後，應
    於十五日內，向主管機關申請外僑居留證」，參諸外國人停
    留居留及永久居留辦法第4條第1項規定：「外國人持居留簽
    證入國或有本法第二十四條各款情形之一者，應自入國或事
    實發生之翌日起十五日內，向主管機關申請外僑居留證；其
    居留期間，自入國或事實發生翌日起算」，足見外國人須先
    申請許可居留，獲准核發居留簽證後，始取得居留資格，有
    了居留資格才須要申請外僑居留證。同理，入出國及移民法
    第二十四條第二款規定：喪失原國籍，尚未取得我國國籍者
    ，應於事實發生之翌日起十五日內申請外僑居留證。亦須該
    外國人先已合法取得居留資格，甚至已獲發外僑居留證，嗣
    因喪失原國籍，成為無國籍人民，惟不影響其在我國已取得
    之居留資格，自應以無國籍人民身分申請或重新申請外僑居
    留證。且條文既明定「喪失原國籍，尚未取得我國國籍者」
    ，即表示該喪失原國籍之外國人，有意願取得我國國籍，只
    是尚未辦妥取得我國國籍之手續而已。故被上訴人主張入出
    國及移民法第二十四條第二款規定係針對符合取得我國國籍
    之規定且有意願取得我國國籍者，於其放棄原有國籍而尚未
    辦妥取得我國國籍前，為避免其因喪失原國籍而影響其權益
    ，故准其辦理外僑居留證，其前提是該外國人必須係在合法
    居、停留之狀態下放棄其國籍，該規定係屬取得我國國籍前
    之過渡性措施，其最終目的係歸化我國國籍等語，堪稱符合
    法律整體所表現之關連意義，並未增加法律所無之限制。本
    件上訴人原係於六十九年以馬來西亞僑生身分回國就學，並
    以就學為由申請外僑居留證在台居留，效期至七十四年一月
    八日止，其雖聲稱已喪失馬來西亞國籍，但並未見其有任何
    申請取得我國國籍之作為，且其自七十四年一月九日起即屬
    非法居留，依法本應強制出國（入出國及移民法第十五條第
    一項、第三十四條第七款參照），自難適用入出國及移民法
    第二十四條第二款規定，直接申請外僑居留證。按上訴人如
    依其所言確已成為無國籍人民，則其欲在我國居留，自應先
    出境後，再依規定申請居留簽證入境，並自入國之翌日起十
    五日內申請外僑居留證，始為正辦。否則如任令非法者可以
    就地合法，將如何期待人民守法，法律所欲規範之秩序即無
    從建立。
  (三)入出國及移民法第3條規定：「本法用詞定義如下︰一、國
    民︰指居住臺灣地區設有戶籍或僑居國外之具有中華民國（
    以下簡稱我國）國籍者。．．．四、臺灣地區無戶籍國民︰
    指具有我國國籍，現僑居國外國民及取得、回復我國國籍未
    曾在臺灣地區設有戶籍之國民。．．．」，足見我國係採國
    籍與戶籍分離制，有國籍者不一定在國內設有戶籍，然設立
    戶籍者必定先有國籍。上訴人主張中華民國國民乃指具有中
    華民國國籍且在臺灣地區設有住所而有戶籍者，容有誤解。
    又我國國籍法關於生來取得國籍者係採血緣主義，且具有外
    國國籍者並不當然喪失我國國籍，須經申請許可後始喪失。
    依本件上訴人出生時仍有效施行中之國籍法（89年2月9日修
    正前原條文）第1條規定：「左列各人屬中華民國國籍：一
    、生時父為中國人者。二、生於父死後，其父死時為中國人
    者；三、父無可考或無國籍，其母為中國人者；四、生於中
    國地，父母均無可考或均無國籍者」。本件上訴人當初係以
    馬來西亞華僑學生身分回國就學，依其上訴狀內所附之東吳
    大學畢業證書影本，明確記載其係福建省惠安縣人，足見上
    訴人之父親、祖父、曾祖父．．．為中國人（無論係清朝時
    代之中國人或民國成立以後之中國人），殆無疑義，則其出
    生時即屬中華民國國籍，且從未喪失中華民國國籍，就此觀
    點而言，亦無入出國及移民法第二十四條第二款規定之適用
    。又上訴人既非無國籍人士，即無討論其是否有聯合國「關
    於無國籍人地位的公約」適用之必要。
  (四)綜上所述，原審以上訴人無法適用入出國及移民法第十六條
    第二項及第二十四條第二款之規定，被上訴人所委託之台中
    市警察局否准其居留之申請，於法並無不合。因將原訴願決
    定予以維持，並駁回上訴人訴之聲明第二項請求判令被上訴
    人作出核准上訴人外僑居留證申請之行政處分部分，認事用
    法，核無違誤。上訴論旨，仍執前詞，指摘原判決違誤，求
    予廢棄，難認有理由，應予駁回。
據上論結，本件上訴為無理由，爰依行政訴訟法第255條第1項、
第98條第3項前段，判決如主文。
中    華    民    國    94    年    8     月    4     日
                  第五庭審判長法  官　趙　永　康
                              法  官　鄭　淑　貞
                              法  官　黃　淑　玲
                              法  官  胡  國  棟
                              法  官　林  文  舟
以  上  正  本  證  明  與  原  本  無  異
中    華    民    國    94    年    8    月    4      日
　　　　　　　　　　　　　　　書記官　彭　秀　玲
